【裁判字號】    89,上易,462
【裁判日期】    900129
【裁判案由】    給付工程款
【裁判全文】
台灣高等法院民事判決  八十九年度上易字第四六二號
    上  訴  人  鄧示姍即陽昌企業社
    訴訟代理人  陳恩民律師
                魏早炳律師
                魏翠亭律師
    被上訴人    馮煥照即永生有機植栽培農場  住新竹縣竹北市新庄里九九號
右當事人間給付工程款事件，上訴人對於中華民國八十九年六月二十七日臺灣新竹地
方法院八十八年度訴字第八七三號第一審判決提起上訴，本院判決如左：
    主    文
原判決除確定部分外廢棄。
被上訴人應再給付上訴人新台幣肆拾捌萬肆仟捌佰伍拾元，及自民國八十八年十二月
二十三日起，至清償日止，按年息百分之五計算之利息。
第一審、二審訴訟費用(確定部分除外)，由被上訴人負擔。
    事    實
甲、上訴人方面：
一、聲明：(一)原判決不利上訴人部分廢棄。(二)被上訴人應再給付上訴人新台幣（下同
    ）四十八萬四千八百五十元及自民國（下同）八十八年十二月二十三日起止按年
    息百分之五計算之利息。
二、陳述：除與原判決記載相同者，茲引用之外，補稱：
(一)、否認估價單之真正。屋頂斜度部分，被上訴人提供之原設計圖是原審卷第三二頁
    之設計圖，不是原審卷第四九頁之設計圖，且上訴人係將房屋模型組裝完成，經
    被上訴人同意始施工，被上訴人亦允諾全部完工後，才一併款，從組裝模型到完
    工，分三批施工，施工期間約一個月，被上訴人從未異議，迄上訴人向被上訴人
    請款時，始表示上訴人施作之屋頂斜度不足，有違誠信。且查，被上訴人曾先於
    八十九年四月二十九日以新竹建中郵局第五十七號存證信函，藉詞上訴人未依約
    施做，工程延宕年餘，致其損失不貲，函囑上訴人於文到七日內前往更換，改善
    。嗣又於同年六月九日以同郵局第八十一號存證信函聲明解除兩造所簽訂之系爭
    工程契約，並要求「回復原狀」，拒絕上訴人繼續履行契約義務。
(二)、被上訴人以上開存證信函解除契約，雖因不合法而不生解除效力，但系爭承契約
    自函達時，已生民法第五百十二條所定終止契約之效力，依同法第二項規定，被
    上訴人自應就已完成而有用之部分即一百五十一萬三千八百五十元給付報酬，是
    扣除被上訴人前已給付四十六萬元之工程款，及原判決命被上訴人應給付五十六
    萬九千元之部分外，被上訴人應再給付上訴人四十八萬四千八百五十元及法定遲
    延利息（0000000元-(460000元+569000元)＝484850元)。
乙、被上訴人方面：
一、聲明：上訴駁回。
二、陳述：除與原判決記載相同者，茲引用之外，補稱：
(一)、螺絲埋設應符合ＡＳＴＭＡ  ３０７、高張力螺絲須符合國家標準ＡＳＴＭＡ
    ３２５既係契約明文要求，豈可因國內未生產而隨意更改？上訴人未依約埋設、
    按裝，顯已違約，被上訴人自得於催告改善無效後解除契約。
(二)、否認證人郭高觀之證言，原設計圖（原審卷第四九頁）與修改後之設計圖（原審
    卷第三四頁），屋頂斜度均係百分之三十五，而上訴人施作屋頂斜度時，並未組
    裝模型，亦未徵詢被上訴人同意，即未依設計圖施工，其曾於上訴人組裝第一批
    時，要求上訴人依設計圖施工，上訴人雖允諾，但仍繼績施作第二、三批工程，
    被上訴人很少至工地，因此無法異議。
(三)、被上訴人因上訴人遲未完工，農場無法如期使用，致上訴人受有原本種植生長農
    作物每月每坪可獲利一百元，面積一二七八坪，一個月計十二萬七千八百元，一
    年計一百五十三萬三千六百元之損失，被上訴人自得主張抵銷工程款。
(四)、上訴人原起訴主張，承攬契約完工後之工程款，現變更為依民法第五百十二條，
    契約當然終止後之工程款，已涉及訴之變更、追加，有礙訴訟終結，被上訴人不
    同意。又上訴人係故意不依約完工，並無契約當然終止之效力，且被上訴人亦因
    上訴人未依約施工，無法達成種植有機槙物之目的，已完成之部分對被上訴人毫
    無用處，依同法第五百十二條第二項規定，請求已完工之全部報酬，亦屬無據。
(五)、上訴人未作、已作須修正之工程費用明細如下：
  1.未依圖施作須修正之工程：含拆解Ｈ鋼筋骨樑、輕型鋼支樑、修正Ｈ鋼骨斜度樑
   、按裝Ｈ鋼骨斜度樑、按裝輕型鋼支樑，合計七十七萬六千三百七十元。
  2.未作部分工程：含按裝正立面牆、背立面牆、右側立面牆、左側立面牆、隔間牆
    計九十一萬四千零七十八元。
  3.超過契約第七條一百噸之追加未完成工程：含吊裝Ｈ型鋼骨、正面牆、背面牆、
    右側牆、左側牆、屋頂Ｃ輕型鋼，合計四十八萬九千一百九十五元。
  4.契約第二條約定之符合國家標準螺絲（非國內未生產）：含Ａ３０７基礎螺絲、
    Ａ３２５高張力螺絲、華司帽，合計三萬一千一百零八元。以上總計二百二十一
    萬零七百五十一元。
      理    由
甲、程序方面：
    本件上訴人在原審係依承攬契約請求被上訴人給付工程款，提起上訴後，復追加
    依承攬契約終止後，請求給付已完成工作之報酬，雖為被上訴人所不同意，惟其
    請求之基礎事實同一，依民事訴訟法第四百四十六條第一項、第二百五十五條第
    一項第二款規定，自應予准許。
乙、實體方面：
一、上訴人起訴主張：伊於八十七年六月十六日與被上訴人簽約，承攬其所有永生有
    機植栽培農場之鋼構新建工程，工程款為一百四十七萬元，嗣又增加至一百五十
    一萬三千八百五十元，依約被上訴人於基礎埋設應支付工程款百分之三十、料到
    現場百分之四十、安裝完成百分之三十，均以三十天期票支付，詎被上訴人卻未
    依約如期付款，僅支付四十六萬元，尚有一百零五萬三千八百五十元未支付，屢
    經催討無效，被上訴人並已終止承攬契約，爰本於承攬之法律關係，求為命被上
    訴人給付一百零五萬三千八百五十元及法定遲延利息之判決。（原審判決被上訴
    人應給付上訴人五十六萬九千元及其利息，駁回上訴人其餘請求，被上訴人就其
    敗訴部分，並未聲明不服，該部分業已確定。）
二、被上訴人則以：(一)兩造間並無承攬契約關係，被上訴人係與陽昌鋼鐵廠及有順營
    造工程有限公司簽訂契約，並由郭高觀代理簽訂；(二)縱系爭承攬契約之承攬人為
    上訴人，因上訴人未依約埋設、按裝、未按圖施作，經催告改善無效後，業已終
    止契約。(三)上訴人未於期限內完工，造成被上訴人年計一百五十三萬三千六百元
    之損失，被上訴人自得主張抵銷工程款。(四)系爭工程係上訴人故意不依約完工，
    並無契約當然終止之效力，已完成之部分，亦因無法種植有機植物，對被上訴人
    毫無用處，上訴人自不得依民法第五百十二條第二項規定，請求已完工之全部報
    酬等語，資為抗辯。
三、查上訴人主張被上訴人就其所有之永生有機植栽培農場，有將鋼構新建工程交由
    他人承攬，由被上訴人提供鋼材，約定工程款以每公斤十四元，暫以一百噸即合
    計為一百四十七萬元（含七萬元稅金），依約上訴人於基礎埋設應支付工程款百
    分之三十、料到現場百分之四十、安裝完成百分之三十之事實，業據提出契約書
    一份為證，被上訴人雖辯以：兩造間並無承攬契約關係，被上訴人係與陽昌鋼鐵
    廠及有順營造工程有限公司簽訂契約，並由郭高觀代理簽訂云云；惟查，系爭承
    攬契約確係由上訴人之業務人員郭高觀代理上訴人與被上訴人簽訂，業據郭高觀
    在原審證稱：前開承攬契約係其經由被上訴人同意，代理上訴人與被上訴人簽訂
    ，至於契約書上註記之「陽昌鋼鐵結構廠」，乃為上訴人所屬之工廠，實際承攬
    人為被上訴人等語綦詳；承攬契約書上亦註記承包商為「陽昌鋼鐵結構廠」，且
    加蓋上訴人之印章，另該鋼鐵廠之圓戳章上所載之地址及統一編號均與上訴人相
    符；參酌被上訴人催告更換、改善或解除契約之存證信函亦均向上訴人為之，有
    新竹建中郵局第五十七、八十一號存證信函附本院卷第三二、三三頁可按，足見
    系爭承攬契約係由兩造所訂立，被上訴人抗辯兩造間無承攬關係存在，與實情不
    符，自不足採。
四、兩造約定之付款方式，係上訴人完成基礎埋設，被上訴人支付總工程款百分之三
    十，料到現場則支付百分之四十，安裝完成支付百分之三十，又上訴人業已完成
    基礎埋設並將相關鋼料加工完成運至現場，除拉杆四周圍間格部分尚未施作外，
    其餘均已施作完成等情，為兩造所不爭執，並經原法院至現場履勘屬實，自堪信
    為真實。又上訴人主張在工程進行中曾向被上訴人提出請款單三份，第一份總額
    為一百零一萬二千五百五十八元，第二份總額為三十萬五千一百二十六元，第三
    份總額為五十六萬三千二百四十一元，總計為一百八十八萬九百二十五元，其中
    被上訴人認為不應列入計算者，均用筆加以剔除，故上訴人依據被上訴人肯認後
    之數量計算工程款總價應為一百五十一萬三千八百五十元等情，亦據提出請款單
    三紙為證，上訴人主張本件兩造實際施作之總工程款應為一百五十一萬三千八百
    五十元之事實，亦屬有據。被上訴人另以前揭情詞置辯；惟查：
(一)、被上訴人雖辯稱依據兩造約定系爭工程屋頂之斜度本應為百分之三十五，上訴人
    卻僅施作百分之十之斜度，以致無法迅速排水而會有積水現象，並會有穢物留存
    ，亦影響陽光照射之亮度云云，提出設計圖為證；然上訴人否認被上訴人所交付
    者為上開設計圖，證人郭高觀亦證稱：被上訴人係將其生銹之鋼料交由上訴人進
    行清潔、磨光、切割等處理，進而至現場進行吊裝、架設，在工廠加工處理過程
    中，上訴人均依約施作，被上訴人亦多次至工廠視察上訴人施工之情形，當時並
    非以被上訴人所提出之設計圖施作，因設計圖之屋頂係採用三峰式，如此將會增
    加支撐之柱子，亦使種植面積縮小，另就屋頂之斜度，被上訴人亦未拿其提出之
    設計圖，當時兩造約定係採用百分之十之洩水坡度，而上訴人亦依據上開約定施
    作，且洩水坡度百分之十，並不會影響排水及造成穢物留存，此由一般家庭之浴
    室及洗手台，只要一點點斜度，水即會排至洩水處即明，另如洩水坡度愈斜愈尖
    者，所需之材料如鋼材及浪板均會增加，被上訴人並未要求屋頂斜度須達百分之
    三十五（見原法院八十九年二月十一日、八十九年三月十七日言詞辯論筆錄）；
    本院審理中亦結證：「原設計圖為三十四頁  (原審卷)上面之圖，這個圖沒有依
    比例來畫，是被上訴人手稿，未依結構技師認證，後來是以三十四頁下面之圖施
    工。鋼構屋頂並沒有約定要三十五度，當時由被上訴人提供材料，我們只是代工
    ，斜度與材料長度有關，但被上訴人提供舊材料Ｈ鋼長度不夠，為配合舊材料長
    度，所以角度與圖有些差距，如果要依圖施工必需焊接，所以當時我們有先在平
    地上做一組放樣示範，Ｈ鋼屋頂斜樑長度完全依舊材料，經被上訴人認可才施工
    。」等語；被上訴人所辯兩造間有約定系爭工程之屋頂斜度須達百分之三十五，
    即非無疑。且依被上訴人所提出之設計圖，係採取三峰型式，與系爭工程之屋頂
    係採單峰型式顯不相符，被上訴人復自認屋頂確由三峰改為單峰無誤，足見被上
    訴人所提出之設計圖顯非兩造約定之內容。復查依據前開契約約定，系爭工程款
    係依重量核算，而工程所需鋼材均由被上訴人所提供，是則，上訴人所施作之材
    料越長，其重量越重，其得請求之工程款則越多，對其較為有利；如系爭工程屋
    頂洩水坡度越小，所使用之鋼材越少，對上訴人反而不利，設若兩造確有約定洩
    水坡度需達百分之三十五，衡情被上訴人並無自行降低坡度，使其得請求之工程
    款反而減少之理，益見上訴人此部分抗辯，不足為採。況縱令兩造確就系爭工程
    屋頂部分之洩水坡度確有需達百分之三十五之約定屬實，惟查，上訴人主張當時
    其架設鋼骨時，先組裝一部分（連同屋頂），被上訴人見其完成後，不但未要求
    上訴人為修正，反而要求上訴人儘速將其餘部分組裝完成等情，為被上訴人所不
    爭執；足見被上訴人早已知悉上訴人所完成組裝之屋頂，其施作之洩水坡度並非
    百分之三十五，卻仍要求上訴人繼續加以組裝，且上訴人於施作中陸續提出之前
    開三份請款單均已詳載加工施作鋼材之規格、重量，其中第一份請款單並註記業
    已完成組裝，第二份請款單註記安裝之日期，第三份則註明料已到現場，衡情被
    上訴人自無不知上訴人施作之屋頂洩水坡度未達百分之三十五之理，乃被上訴人
    於被上訴人提出前開請款單時，除就部分不應請款部分加以刪除外，對於加工施
    作之鋼材及已完工部分未有任何異議，顯與常情有違；堪認被上訴人事後亦同意
    將洩水坡度更改為現今上訴人施作之坡度至明。
(二)、被上訴人又辯稱依據兩造前開契約第二項約定，其基礎螺絲埋設應符合ＡＳＴＭ
    Ａ  ３０７之規定，高張力螺絲須符合國家標準ＡＳＴＭＡ  ３２５之規定，而
    上訴人並未依約埋設、按裝云云。惟上訴人主張其所施作之前開螺絲均係依約施
    作，雖型號與契約所載不符，但均符合國家標準，並提出品質證明書、檢驗證明
    書及經銷商品證明書為證，被上訴人對於上訴人所使用之螺絲係前開所提出檢驗
    證明書等所記載之螺栓並不爭執；原法院會同兩造至現場履勘結果，其中基礎螺
    栓部分，並未記載任何型號，另樑柱上之螺絲型號係註記為Ｆ１０Ｔ，與被上訴
    人所提出之ＡＳＴＭＡ  ３２５型號螺絲相較，Ｆ１０Ｔ係屬於香菇頭型之螺絲
    ，長度較ＡＳＴＭＡ  ３２５螺絲為長，而ＡＳＴＭＡ  ３２５螺絲係屬於六角
    形，長度較短等情，經記明勘驗筆錄；證人郭高觀亦證稱上訴人所使用之Ｆ１０
    Ｔ螺絲，一般均使用於鋼構、橋樑上，且在汽車業亦廣泛使用，Ｆ１０Ｔ螺絲係
    以電動鎖緊，而ＡＳＴＭＡ  ３２５係以人力鎖住，故在結構上使用Ｆ１０Ｔ螺
    栓較為牢固，接合、緊密度均較ＡＳＴＭＡ  ３２５為佳，因以人力鎖，如地震
    來臨，容易造成搖晃而鬆動等情；且依據前開品質證明書、說明書所載，上訴人
    就基礎螺栓施作係與Ａ３０７同等級之ＳＳ４００螺栓，兩者之抗拉強度、伸長
    率均相近，其中ＳＳ４００為日本ＪＩＳ鋼種規範，而Ａ３０７為美國ＡＳＴＭ
    規範，國內鋼鐵廠皆以日本規格生產，所以Ａ３０７之鋼種國內並未生產，多以
    ＳＳ４００取代等語；又依前開檢驗證明書所載，上訴人就樑柱所施作之編號Ｆ
    １０Ｔ螺栓，係由春雨工廠股份有限公司所生產，又名控制扭矩之高強度螺栓，
    該型號之螺栓，其各項測試均符合規格值等情；而徵諸常情，一般香菇頭型之高
    張力螺栓，因係以電動鎖方式鎖緊，在密接度強之情形下，多用以鋼構之地上物
    、橋樑等，以使其結構牢固，衡情自較六角形之螺栓更為昂貴且符合鋼構建物之
    組裝特性，另上訴人就基礎螺栓雖未施作Ａ３０７之型號，為所使用者乃為同等
    級，相關規格值相近之ＳＳ４００之螺栓，則在國內並未生產Ａ３０７型號螺栓
    之情形下，亦難謂上訴人之施作有何違反約定之處。
(三)、被上訴人雖另辯稱因上訴人施作系爭工程有遲延情事，致造成被上訴人年計一百
    五十三萬三千六百元之損失，自得主張抵銷本件工程款云云；惟查，證人郭高觀
    證稱，因系爭鋼構工程須先由被上訴人完成土木工程，上訴人始能進場施作，惟
    被上訴人迄未完成前開土木工程，以致上訴人無法施作基礎埋設工程等情；被上
    訴人亦自認土木工程應由其施作，且就證人郭高觀前開證述之事實並不爭執，足
    見本件上訴人之給付尚賴被上訴人之協力配合始能完成，而被上訴人既未配合進
    行土木工程，則上訴人未能如期進場施作，自難謂有何給付遲延之情事，被上訴
    人所為抵銷之抗辯，亦不足為取。
五、次查，系爭工程尚有拉杆四周圍間格並未施作，未達合約第十一項「安裝完成」
    之程度，雖經原法院履勘明確；惟按承攬契約，以定作人對於承攬人之技術及信
    賴為基礎，因此，在工作未完成前，定作人得隨時終止契約，民法第五百十一條
    前段定有明文。茲查，被上訴人曾先於八十九年四月二十九日以新竹建中郵局第
    五十七號存證信函，催告上訴人於文到七日內前往更換，改善；嗣又於同年六月
    九日以同郵局第八十一號存證信函聲明解除兩造所簽訂之系爭工程契約，並要求
    「回復原狀」。雖其解除契約於法不合而不生解除之效力，但被上訴人已拒絕上
    訴人繼續履行契約義務，故其亦有終止契約之意思，發生使系爭承攬契約自上開
    存證信函送達上訴人時起向將來消滅之效果。是則，在系爭承攬契約終止前，上
    訴人就其已完成之工作，自無不許其請求報酬之理。況上訴人所未完成之部分僅
    拉杆四周圍間格些微工作，亦不致影響系爭工程之功能。
六、綜上所述，上訴人業已完成部分經被上訴人核算確認之總工程款為一百五十一萬
    三千八百五十元，扣除被上訴人業已給付之四十六萬元，其餘一百零五萬三千八
    百五十元，上訴人依承攬契約請求被上訴人如數給付及自起訴狀繕本送達之翌日
    即八十八年十二月二十三日起至清償日止按年息百分之五計算之利息，即屬有據
    ，應予准許；原判決判命被上訴人給付五十六萬九千元及其利息，駁回上訴人其
    餘請求，就此上訴敗訴部分，容有未洽，上訴意旨求予廢棄，為有理由。爰予廢
    棄改判，被上訴人除原判決所命給付外，尚應再給付上訴人四十八萬四千八百五
    十元及其法定之遲延利息。
七、本件事證已臻明確，兩造其餘攻擊防禦及舉證，核與判決結果不生影響，爰不予
    逐一論述、附此敘明。
八、據上論結，本件上訴為有理由，依民事訴訟法第四百五十條、第七十八條，判決
    如主文。
中      華      民      國    九十      年      一      月    二十九    日
                                民事第三庭
                                    審判長法  官  陳  永  昌
                                          法  官  蕭  艿  菁
                                          法  官  吳  秀  美
右正本係照原本作成。
不得上訴。
中      華      民      國    九十      年      二      月      二      日
                                          書記官  常  淑  慧


司法院資訊處製作；財團法人民間司法改革基金會備份。
